臺灣高等法院刑事判決
109年度上訴字第1720號
上  訴  人  臺灣基隆地方檢察署檢察官
被      告  王暐文


            劉清泉


上列上訴人因被告等違反洗錢防制法等案件，不服臺灣基隆地方
法院108年度金訴字第91號，中華民國108年12月31日第一審判決
（聲請簡易判決處刑案號：臺灣基隆地方檢察署108年度偵字第3
940號），提起上訴，本院判決如下：
    主    文
上訴駁回。
    犯罪事實
一、王暐文之成年友人「陳嘉偉」（真實姓名、年籍不詳）向王
    暐文借用金融帳戶，王暐文轉而替「陳嘉偉」向劉清泉商借
    ，王暐文、劉清泉均可預見若將金融帳戶提供他人使用，該
    他人有可能以該帳戶作為實施詐欺取財犯罪之工具，因而幫
    助他人從事詐欺取財犯罪，且縱令發生亦不違背其本意之情
    形下，仍分別基於幫助他人詐欺取財之不確定故意，於民國
    108年4 月初某日，劉清泉將其申設之中華郵政股份有限公
    司基隆仁二路郵局帳號00000000000000號帳戶（下稱劉清泉
    之郵局帳戶）之帳號告知王暐文，王暐文再將前揭帳號轉告
    予「陳嘉偉」，而容任他人使用上開帳戶遂行詐欺犯罪。嗣
    「陳嘉偉」於108 年4 月18日，在臉書社團大台北3C交換買
    賣區，刊登出售iphone 6plus手機之不實訊息，致閱悉該訊
    息之張蕙琪陷於錯誤，於同日下午1 時24分許，依指示以跨
    行存款（聲請簡易判決處刑書誤載為ATM 轉帳）之方式，將
    新臺幣（下同）6,500 元（扣除手續費15元）存入劉清泉之
    郵局帳戶內，「陳嘉偉」知悉入帳後，告知王暐文，王暐文
    即與劉清泉於同日下午1 時30分許，至基隆市復興路郵局，
    由劉清泉自劉清泉之郵局帳戶內，提領前開詐得款項6,500
    元，劉清泉當場分得其中1,500 元作為報酬，王暐文則帶同
    其餘5,000元約見「陳嘉偉」，並分得其中2,000元作為報酬
    ，方將剩餘3,000元交予「陳嘉偉」。嗣張蕙琪發覺有異，
    報警處理而循線查獲上情，並扣得王暐文前揭取得之2,000
    元報酬。
二、案經張蕙琪訴由基隆市警察局第四分局報請臺灣基隆地方檢
    察署檢察官偵查後聲請簡易判決處刑。 
　　理    由
壹、證據能力部分：
一、按被告以外之人於審判外之言詞或書面陳述，除法律有規定
    者外，不得作為證據，刑事訴訟法第159條第1項定有明文。
    又被告以外之人於審判外之陳述，雖不符刑事訴訟法第159
    條之1至第159條之4之規定，而經當事人於審判程序同意作
    為證據，法院審酌該言詞陳述或書面陳述作成時之情況，認
    為適當者，亦得為證據；當事人、代理人或辯護人於法院調
    查證據時，知有同法第159條第1項不得為證據之情形，而未
    於言詞辯論終結前聲明異議者，視為有前項之同意，刑事訴
    訟法第159條之5亦有明文。本件檢察官、被告王暐文、劉清
    泉於言詞辯論終結前，均未就本院所認定犯罪事實而經調查
    採用之證據之證據能力予以爭執（見本院卷第77至79頁），
    本院復審酌各該證據作成時之情況，尚無違法及證明力明顯
    過低之瑕疵，認以之作為證據，應屬適當，揆諸上開規定，
    本件經調查之證據，均有證據能力。
二、至於本院所引之非供述證據部分，並無證據證明係公務員違
    法取得，亦無依法應排除其證據能力之情形，應有證據能力
    。
貳、實體部分：
一、上開犯罪事實，業據被告王暐文、劉清泉於偵審中坦承不諱
    ，核與證人即告訴人張蕙琪於警詢時之證述大致相符，並有
    劉清泉之郵局帳戶開戶資料及交易明細、中國信託商業銀行
    之自動化交易成功證明、告訴人之手機訊息翻拍照片等件附
    卷可稽（見偵查卷第41至61頁、第68-1至69頁），且有被告
    王暐文取得之2,000元報酬扣案可憑，足認被告王暐文、劉
    清泉之自白與事實相符，堪以採信。且現今犯罪集團或不法
    份子為掩飾其不法獲利行徑，避免執法人員之追究處罰，常
    誘使一般民眾提供金融機構帳戶存摺、提款卡、密碼，再以
    此帳戶供作對外詐騙或其他各種財產犯罪之不法用途使用等
    情事，業經電視新聞、報章雜誌及網路等大眾傳播媒體多所
    披露，政府亦極力宣導。而被告王暐文、劉清泉均為智識正
    常之成年人，對上開各情，自難諉為不知，其等竟仍輕率將
    重要且專屬個人之帳戶提供予身分不詳之人使用，足見其等
    均有放任劉清泉之郵局帳戶供他人使用，對他人如何使用該
    帳戶，是否會將該帳戶作為犯罪工具一事，抱持著「不在意
    、無所謂」之心態，是被告王暐文、劉清泉均已預見他人可
    能不法使用劉清泉之郵局帳戶作為詐欺犯罪工具，卻予以容
    任，且其發生並不違背其本意，其等各有幫助該他人為詐欺
    取財犯罪之不確定故意及犯行，至為明確。本案事證明確，
    被告王暐文、劉清泉之犯行，均堪認定，應依法論科。
二、按幫助犯之成立，主觀上行為人須有幫助故意，客觀上須有
    幫助行為，亦即需對於犯罪與正犯有共同之認識，以幫助之
    意思，對於正犯資以助力，而未參與實施犯罪之行為者而言
    。本案被告王暐文、劉清泉提供劉清泉之郵局帳戶予他人作
    為詐欺取財之工具，所實行者，非屬詐欺取財之構成要件行
    為，且係基於幫助犯意為之，是核被告王暐文、劉清泉所為
    ，均係犯刑法第30條第1項前段、第339 條第1項之幫助詐欺
    取財罪。至「陳嘉偉」本案利用網際網路對公眾散布不實之
    出售手機資訊，雖係涉犯刑法第339 條之4第1項第3款之加
    重詐欺取財罪，惟尚無積極證據足認被告王暐文、劉清泉可
    預見「陳嘉偉」將透過網際網路實行詐欺取財犯行，故僅論
    以被告王暐文、劉清泉各犯幫助詐欺取財罪，而非各以幫助
    加重詐欺取財罪論處，併予說明。
三、被告王暐文前因竊盜等案件，經臺灣基隆地方法院106年度
    易字第67號判決判處有期徒刑3月、4月、4月，應執行有期
    徒刑10月確定，於106 年5 月31日易科罰金執行完畢等情，
    有臺灣高等法院被告前案紀錄表在卷可稽，其於受徒刑之執
    行完畢後，5 年以內故意再犯本案有期徒刑以上之罪，為累
    犯，而本案依被告王暐文犯罪情節，並無應量處最低法定刑
    ，卻無法適用刑法第59條減輕規定，致其所受刑罰超過其所
    應負擔罪責之情形，參諸司法院釋字第775 號解釋之意旨，
    仍應依刑法第47條第1 項之規定，加重其刑。又被告王暐文
    、劉清泉為幫助犯，惡性較正犯為輕，故各依刑法第30條第
    2 項規定，按正犯之刑減輕之，並就被告王暐文部分，依法
    先加後減之。
四、另聲請簡易判決處刑意旨雖認被告王暐文、劉清泉有犯意聯
    絡及行為分擔，應論以共同正犯等語。惟按刑法第28條之共
    同正犯，係指2 人以上共同實施犯罪之行為者而言，幫助他
    人犯罪，並非實施正犯，在事實上雖有2 人以上共同幫助他
    人犯罪，要亦各負其幫助犯之責任，仍無適用該條之餘地（
    最高法院33年上字第793 號判決、83年度台上字第6084號判
    決意旨參照）。故被告劉清泉雖係經由被告王暐文之居中聯
    繫，始能完成提供其郵局帳戶之行為，然之於本案詐欺之正
    犯而言，被告王暐文、劉清泉對於正犯實現構成要件之幫助
    行為，仍係各自獨立而分別存在，不生彼此互為承擔幫助罪
    責之問題，自無論以「共同幫助」之餘地，一併說明。　
五、不另為無罪諭知部分（即被訴違反洗錢防制法部分）：
  ㈠公訴意旨另以被告2人如犯罪事實欄所示犯行，亦涉犯洗錢防
    制法第14條第1項違背同條例第2條第2款之洗錢罪嫌等語 。
　㈡按犯罪事實應依證據認定之，無證據不得認定犯罪事實；又
    不能證明被告犯罪者，應諭知無罪之判決，刑事訴訟法第15
    4條第2項、第301條第1項分別定有明文。另按刑事訴訟法第
    161條第1項規定：檢察官就被告犯罪事實，應負舉證責任，
    並指出證明之方法。因此，檢察官對於起訴之犯罪事實，應
    負提出證據及說服之實質舉證責任。倘其所提出之證據，不
    足為被告有罪之積極證明，或其指出證明之方法，無從說服
    法院以形成被告有罪之心證，基於無罪推定之原則，自應為
    被告無罪判決之諭知（最高法院92年台上字第128號判決意
    旨參照）。
　㈢經查：
　⒈洗錢防制法已於105年12月28日修正公布，於106年6月28日生
    效施行，依修正後洗錢防制法第2條第2款、第3款、第3條第
    2款規定，掩飾或隱匿刑法第339條犯罪所得之本質、來源、
    去向、所在、所有權、處分權或其他權益者或收受、持有或
    使用他人之特定犯罪所得，即構成洗錢行為。是依修正後洗
    錢防制法，掩飾刑法第339條詐欺取財犯罪所得去向之行為
    ，亦可構成洗錢罪。然按洗錢行為之防制，旨在打擊犯罪，
    促進金流之透明，防止洗錢者利用洗錢活動掩飾或隱匿特定
    犯罪所得財物或利益，妨礙犯罪之追查及打擊。因此，是否
    為洗錢行為，自應就犯罪全部過程加以觀察，不僅須行為人
    客觀上有掩飾或隱匿重大犯罪所得之財物或財產上利益之具
    體作為，主觀上更須具有掩飾或隱匿其犯罪所得或變得之財
    產或財產上利益與犯罪之關聯性，使其來源形式上合法化之
    犯罪意思，始克相當。若非先有犯罪所得或利益，再加以掩
    飾或隱匿，而係取得犯罪所得或利益之犯罪手段，或並未合
    法化犯罪所得或利益之來源，而能一目了然來源之不法性，
    或作直接使用或消費之處分行為，自非洗錢防制法所規範之
    洗錢行為（最高法院106年度台上字第3711號判決意旨參照
    ）。換言之，行為人於主觀上就所欲掩飾、隱匿之不法所得
    係源於「特定犯罪」即應有所認知，並有積極為掩飾、隱匿
    該特定犯罪所得之客觀行為，始屬洗錢罪所欲處罰之範疇。
    而提供他人帳戶者，並非於知悉他人實施詐欺取財後，另基
    於為掩飾、隱匿犯罪所得之犯意，而為上揭提供之行為。是
    其提供帳戶之行為本身除構成幫助犯詐欺取財罪外，尚難併
    依洗錢罪論處（本院暨所屬法院107、108年度法律座談會刑
    事類提案第18號、第13號法律問題之審查意見、研討結果，
    亦均同此見解）。
　⒉查被告2人固有提供劉清泉之郵局帳戶予「陳嘉偉」作為詐欺取財之工具，使被害人張蕙琪將款項存入上揭帳戶，旋遭提領等情，惟被告2人提供金融帳戶予「陳嘉偉」使用，乃係該人實行詐欺行為取得詐騙所得之犯罪手段，並非該人於取得詐騙所得後，另為掩飾、隱匿詐騙所得之行為，亦非被告2人於「陳嘉偉」實行詐欺犯罪取得財物後，另提供帳戶以為掩飾、隱匿。本件被告2人提供前揭帳戶之行為，客觀上並無移轉或變更該「陳嘉偉」之詐騙所得，亦無積極掩飾或隱匿該犯罪所得之去向、所在，並未合法化「陳嘉偉」詐騙所得之來源，且無證據證明被告2人主觀上係基於為掩飾、隱匿犯罪所得之犯意，於知悉他人實施詐欺取財後，始提供帳戶供詐欺行為人使用。是被告2人於本件所為，自與洗錢防制法第2條之洗錢行為有間，亦與同法第14條第1項洗錢罪之構成要件不符，尚難併以該罪相繩。
  ⒊綜上，足認被告2人之行為，除構成前揭幫助詐欺取財罪外，
    尚無併依洗錢防制法第14條第1項洗錢罪論處之餘地，此部
    分本應為被告2人無罪之諭知，惟檢察官認此部分如成立犯
    罪，與前揭認定被告2人幫助詐欺取財有罪部分有想像競合
    犯之裁判上一罪關係，故就此部分不另為無罪諭知。
六、原審本於同上見解，認定被告2人前揭於犯罪事實欄所載犯
    行，罪證明確，適用刑法第30條第1項前段、第2項、第339
    條第1項、第47條第1項、第41條第1項前段，刑法施行法第1
    條之1第1項等規定，並審酌被告王暐文、劉清泉提供金融帳
    戶予他人作為詐欺取財之工具，助長社會上人頭帳戶文化之
    歪風，並導致詐欺犯罪追查不易，形成查緝死角，對交易秩
    序、社會治安之危害非輕，所為實屬不當；兼衡被告王暐文
    、劉清泉均坦承犯行之犯後態度、告訴人受害金額；並考量
    被告王暐文於警詢自述高中肄業之智識程度、家庭經濟狀況
    勉持，被告劉清泉於警詢自述國中畢業之智識程度、家庭經
    濟狀況勉持或貧困，暨其等各自之犯罪動機、目的、手段等
    一切情狀，分別量處拘役45日（被告王暐文）、30日（被告
    劉清泉），並均諭知易科罰金之折算標準。又被告王暐文、
    劉清泉因提供劉清泉之郵局帳戶，而分別取得之報酬2,
    000元（已扣案）、1,500元（未扣案），係被告王暐文、劉
    清泉本案之犯罪所得，為被告王暐文、劉清泉所有，亦未經
    合法發還被害人，自應依刑法第38條之1第1項前段之規定，
    於各被告之罪項下宣告沒收，並就被告劉清泉部分，併依同
    條第3 項之規定，宣告於全部或一部不能沒收或不宜執行沒
    收時，追徵其價額。其認事用法，均無違誤，量刑亦屬妥適
    。
七、檢察官上訴意旨略以：依洗錢防制法第1、2、14、15條等之修正暨立法理由，洗錢防制法之修訂目的，在於健全防制洗錢體系，有效打擊犯罪，故由同法第2條第2款、第3條第2款規定可知，立法者有意將提供人頭帳戶之行為，亦認屬「掩飾或隱匿」刑法第339條詐欺犯罪所得之本質、來源、去向、所在、所有權、處分權或其他權益之行為範疇，蓋提供帳戶者，經常將戶頭結餘所剩無幾之帳戶連同提款卡及密碼，面交或寄交給身分不明之人拿去做犯案使用，應知悉所提供之帳戶極可能被詐騙集團用以掩飾或隱匿特定犯罪所得，是提供帳戶行為本質上就有掩飾或隱匿（潛在的）特定犯罪所得之不確定故意，亦該當洗錢防制法所規範之洗錢行為。原審既認定被告王暐文、劉清泉主觀上均可「預見若將金融帳戶提供他人使用，該他人有可能以該帳戶作為實施詐欺取財犯罪之工具，因而幫助他人從事詐欺取財犯罪，且縱令發生亦不違背其本意之情形下，仍分別基於幫助他人詐欺取財之不確定故意」而輕率提供其個人金融帳戶容任詐騙集團成員使用，亦應可預見將自己所開立之金融帳戶容任他人使用，極可能供作詐欺取財犯罪用途，並可能藉由其帳戶掩飾、隱匿詐欺取財犯罪所得之本質、來源、去向、所在或所有權，致使被害人及警方追查無門，仍容任他人使用其金融帳戶資料實施詐欺取財之特定犯罪，由詐欺被害人將款項匯入被告2人提供之帳戶，而成功掩飾、隱匿詐欺取財犯罪所得之本質、來源、去向、所在、所有權，致使被害人求償無著，並阻撓偵查。是堪認被告2人於提供帳戶容任他人使用之際，應確有違反洗錢防制法第2條第1款、第2款洗錢行為之不確定故意，而應論以同法第14條第1項之罪責，原審漏未審酌及此，難認妥適等語。
八、經查：
  ㈠就繼受外國法律所制訂之法律條文，於解釋時，應探究所繼
　　受的法律及其所參考的資料，並參酌法律制定的立法理由、
　　沿革及其他相關事項，不拘泥於法律條文的字句，依據一般
　　推理的原則，而為論理解釋，以探求法律的真義。且若法律
　　所規定的文義有多種解釋可能，而無從以字義表面加以釐清
　　時，於必要時，應依據立法目的予以目的性的限縮，始能正
　　確適用法律。
　㈡洗錢防制法第2條修正之立法說明，固已敘及洗錢防制法第2
    條之修正理由第1點係提及參採聯合國禁止非法販運麻醉藥
    品和精神藥物公約（the United Nations Convention agai
    -nst Illicit Traffic in Narcotic Drugs and Psychotro
    -pic Substances，以下簡稱維也納公約）及聯合國打擊跨
    國有組織犯罪公約（the United Nations Convention agai
    -nst Transnational Organized Crime）之洗錢行為定義，
    修正本條，修正理由第3 點則提及參採維也納公約第3條第1
    項第b 款第ii目規定洗錢行為態樣，包含隱匿或掩飾該財產
    的真實性質、來源、所在地、處置、轉移、相關的權利或所
    有權之洗錢類型，並以例示方式列舉洗錢類型。是於適用前
    揭立法說明所列舉之洗錢類型時，因所列舉之行為態樣有主
    觀構成要件上有所歧異，以所列類型而言，其中第3種類型
    以「知悉他人」為要件，其餘則無類此規定，致使修正後洗
    錢防制法第2 條解釋適用有多種可能，是應探究所繼受的維
    也納公約、聯合國打擊跨國有組織犯罪公約及FATF40項建議
    內容以探求法律的真義。
　㈢而依維也納公約第3條第1項第b款第ii目，其原文為「The 
　　concealment or disguise of the true nature, source,
　　location,disposition, movement, rights with 
　　respect to, or ownership of property, knowing that 
　　such property is derived from an offence or offences
     established in accordance with subparagraph(a) of 
　　this paragraph or from an act of participation in 
　　such an offenceor offences」，其中「knowing that 
　　such property is derived from an offence..」用語，明
    定行為人必須「明知財產得自按本款（a）項確定的犯罪或
    參與此種犯罪的行為...」，有該公約中英文版內容可佐（
    參見https://www.unodc.org/unodc/en/commissions/CND/c
    onventions.html）；至於聯合國打擊跨國有組織犯罪公約
    有關洗錢行為立法建議，則見於第6條第1項第a款第i目、第
    ii目，其中亦使用「knowing that such property is 
　　the proceeds ofcrime」，其中文版內容則明訂「明知財產
    為犯罪所得，為隱瞞..」、「明知財產為犯罪所得而隱瞞」
    ，亦有該公約中英文版內容可佐（參見https://www.unodc.
    org/unodc/en/organized-crime/intro/UNTO C.html#Fullt
    ext）。另前揭立法理由所引用之FATA40項建議中之第3項，
    係要求依據前揭維也納公約、聯合國打擊跨國有組織犯罪公
    約建立防制洗錢行為處罰體系，並於該項詮釋部分提及，「
    The intentand knowledge required to prove the offenc
    e of money laundering may be inferred from 
　　objective factual circumstances」，亦即得由客觀事實
    推論證明洗錢犯罪所需的「意圖及知悉」的主觀犯意。從而
    ，在特定犯罪尚未發生，或犯罪所得即洗錢標的尚未產生時
    ，單純提供帳戶之人因未能確定且明知特定犯罪已存在，亦
    無從明知洗錢標的財產為犯罪所得，則與上開2公約所規定
    之定義不符。
　㈣現行洗錢防制法既係參酌上開2 公約而定，亦應以行為人確
　　定且明知特定犯罪已發生，或已產生洗錢標的，而為第2 條
　　所定行為，始構成洗錢行為，故該條修正理由第3 點所舉之
　　行為態樣有關「提供帳戶以掩飾不法所得之去向，例如：販
　　售帳戶予他人使用」，亦應基於目的性限縮，依據所繼受之
　　維也納公約、聯合國打擊跨國有組織犯罪公約，亦即行為人
　　需於明知特定犯罪已發生，或犯罪所得即洗錢標的已產生時
　　，且財產為犯罪所得，而提供帳戶以掩飾或隱匿不法所得，
　　方屬洗錢防制法第2 條第2 款所稱之洗錢類型，亦即必須先
　　有犯罪所得或利益，事後再加以掩飾或隱匿，始該當於本法
　　所稱洗錢行為。且按洗錢行為之防制，旨在打擊犯罪，促進
　　金流之透明，防止洗錢者利用洗錢活動掩飾或隱匿特定犯罪
　　所得財物或利益，妨礙犯罪之追查及打擊。因此，是否為洗
　　錢行為，自應就犯罪全部過程加以觀察，不僅須行為人客觀
　　上有掩飾或隱匿特定犯罪不法所得之洗錢作為，主觀上更須
　　具有意圖且知悉特定犯罪已發生，或已產生洗錢標的，而為
　　掩飾或隱匿之洗錢犯意，始克相當。
　㈤本件被告2人係將劉清泉之郵局帳號告知「陳嘉偉」，而「陳
    嘉偉」係於告訴人將錢存入劉清泉之郵局帳戶後，再通知被
    告2人將款項直接領出，故被告2人提供本案帳戶時，告訴人
    尚未遭「陳嘉偉」詐騙存入款項，亦即當時尚無特定犯罪產
    生不法金流之事實，被告2人自非明知財產為犯罪所得，無
    由為洗錢之行為；至被告2人自本案帳戶內直接領出贓款，
    雖因此發生掩飾或隱匿贓款去向或所在之效果，惟此應係詐
    欺取財犯罪既遂之結果。則「陳嘉偉」及被告2人有無欲藉
    由本案帳戶洗錢，使該筆贓款經由與本案帳戶內其他款項混
    同，或自本案帳戶流出而為各種交易後再流入本案帳戶，以
    轉換成為合法來源；以及贓款未經上開清洗行為（
　　money laundering），即旋為被告2人自本案帳戶內領出，
    是否改變了詐欺犯罪所得之本質、來源、去向、所在、所有
    權、處分權或其他權益，而掩飾或切斷犯罪所得來源與犯罪
    之關聯性，致構成洗錢行為，均屬有疑。則原審所認被告2
    人所為，尚不構成洗錢防制法第2條第2款、第14條第1項規
    定之洗錢犯行，並無違誤，檢察官上訴意旨所指，尚無理由
    ，應予駁回。
據上論斷，應依刑事訴訟法第368條，判決如主文。
本案經檢察官林伯宇提起公訴，檢察官邱耀德提起上訴，檢察官
鄭堤升到庭執行職務。
中　　華　　民　　國　　109 　年　　6 　　月　　29　　日
                  刑事第十三庭  審判長法　官  王國棟
                                      法　官  許永煌
　　　　　　　　　　　　　　　　　　　法  官  黎惠萍
以上正本證明與原本無異。
被告不得上訴。
檢察官如不服本判決，應於收受送達後20日向本院提出上訴書狀
，惟須受刑事妥速審判法第9條限制。其未敘述上訴之理由者，
並得於提起上訴後20日內向本院補提理由書(均須按他造當事人
之人數附繕本)「切勿逕送上級法院」。
刑事妥速審判法第9條：
除前條情形外，第二審法院維持第一審所為無罪判決，提起上訴
之理由，以下列事項為限：
一、判決所適用之法令牴觸憲法。
二、判決違背司法院解釋。
三、判決違背判例。
刑事訴訟法第 377 條至第 379 條、第 393 條第 1 款之規定，
於前項案件之審理，不適用之。
                                      書記官  陳靜姿
中　　華　　民　　國　　109 　年　　6 　　月　　29　　日